【裁判字號】    95,台上,3909
【裁判日期】    950720
【裁判案由】    違反公司法
【裁判全文】
最高法院刑事判決            九十五年度台上字第三九０九號
    上  訴  人  甲○○
                        樓
上列上訴人因違反公司法等案件，不服台灣高等法院中華民國九
十二年十月二十一日第二審更審判決（九十二年度上更(一)字第四
八五號，起訴案號：台灣台北地方法院檢察署八十九年度偵字第
一０九七九號），提起上訴，本院判決如下：
    主  文
原判決撤銷，發回台灣高等法院。
    理  由
本件原判決認定上訴人甲○○係台北縣新店市○○街二十七號一
樓「台揚建設有限公司」（下稱台揚公司）之董事長。其於民國
八十五年九月間籌組台揚公司時，與股東杜權哲、鄭玉春、杜貞
慧及杜志穎等五人僅籌得新台幣（下同）一百萬元，但上訴人為
取得該公司申請設立登記所需之存款證明，竟與長城法律會計代
書事務所職員王美玲（未據起訴）共同基於犯意之聯絡，委由王
美玲於同年月九日為其籌借資金三千六百萬元，存入台北區中小
企業銀行西門分行，並以台揚公司籌備處名義開立活期存款第0
0000000號帳戶，而取得公司驗資所需之資本股款證明文
件。嗣再委請不知情之金叔安會計師出具該公司業已收足股款之
查核簽證證明文件後，向台灣省政府建設廳申請公司設立登記，
而於同年月二十六日獲准。惟該筆款項早已於同年月十一日自前
開帳戶內提出，分別轉入同銀行之豐維實業有限公司籌備處、上
富國際企業有限公司籌備處、翌家資訊管理顧問股份有限公司籌
備處、國際通旅行社有限公司籌備處、翔富旅行社股份有限公司
、宏鎰機電工程有限公司之帳戶內等情。因而撤銷第一審諭知上
訴人無罪之判決，改判論處上訴人共同公司負責人，公司應收之
股款，股東並未實際繳納，而以申請文件表明收足罪刑。固非無
見。
惟查，(一)、原判決認定上訴人甲○○基於共同犯意聯絡，委託知
情之王美玲取得公司驗資所需之資本股款證明文件，再委請不知
情之會計師金叔安出具台揚公司業已收足股款之查核簽證證明文
件後，向台灣省政府建設廳申請公司設立登記等情。因認上訴人
與王美玲共犯公司負責人，公司應收之股款，股東並未實際繳納
，而以申請文件表明收足罪刑。但王美玲對取得資本股款證明文
件之用途，是否知情上訴人係用以申請設立台揚公司登記一節，
原判決並未說明其憑以認定之理由及證據，則其認定王美玲與上
訴人為共同正犯，尚嫌理由不備。再者，本件自檢察官偵查迄原
審審理中均未傳訊金叔安會計師到庭查證，則原審憑何認定金叔
安為不知情？倘金叔安知情，猶出具台揚公司業已收足股款之查
核簽證證明文件，是否觸犯刑法第二百十五條之業務上文書登載
不實罪？且與上訴人、王美玲為上述違反公司法之共同正犯？此
亦與共犯型態如何有關。原審對此未深入審究，並詳細說明，致
事實尚欠明白，自屬未盡調查能事。(二)、上訴人於九十二年九月
三十日具狀聲請傳訊證人王美玲、伍尚文、金叔安、楊銀珠等四
人，並列表說明待證事實為「確定台揚舒鉰借錢成立，還是股東
自己借錢繳款？」及「確定基於經辦公司設立查核業務之專業角
度，台揚公司於設立登記前給付合建保證金與地主股東，應否論
以地主股東未如實繳納股款等情？」各情，與待證事實難謂無關
。乃原判決未詳細說明不予傳證之理由，僅證詞「又本案事證已
臻明確，被告猶聲請傳喚證人王美玲、金叔安、伍尚文、楊銀珠
，核無必要。」云云，以為交代，理由尚欠完備。上訴人上訴意
旨，指摘原判決不當，非無理由，應認仍有撤銷發回更審之原因
。至原判決認為無罪（即不另為無罪諭知）部分，因與發回之有
罪部分，有審判不可分之關係，爰一併發回更審。
據上論結，應依刑事訴訟法第三百九十七條、第四百零一條，判
決如主文。
中    華    民    國  九十五  年    七    月   二十   日
                      最高法院刑事第四庭
                          審判長法官  吳  雄  銘
                                法官  池  啟  明
                                法官  劉  介  民
                                法官  郭  毓  洲
                                法官  韓  金  秀
      本件正本證明與原本無異
                                      書  記  官
中    華    民    國  九十五  年    七    月          日
                                                      J


司法院資訊處製作；財團法人民間司法改革基金會備份。
